【裁判字號】    94,訴,2141
【裁判日期】    950711
【裁判案由】    請求返還所有物
【裁判全文】
臺灣高雄地方法院民事判決              94年度訴字第2141號
原      告  甲○○
訴訟代理人  陳俊偉律師
被      告  乙○○
訴訟代理人  曾慶雲律師
上列當事人間請求返還所有物事件，本院於民國95年6 月27日言
詞辯論終結，判決如下：
  主      文
原告之訴及假執行之聲請均駁回。
訴訟費用由原告負擔。
  事實及理由
一、原告主張：原告於民國93年1 月28日在高雄縣大社鄉，以新
    臺幣（下同）65萬元，向訴外人丙○○購得日本KOMATSU 廠
    製，PC200-5 型挖土機乙台（下稱「系爭挖土機」）。嗣高
    雄縣政府警察局旗山分局以系爭挖土機為盜贓物，丙○○涉
    嫌竊盜為由，將之移送臺灣高雄地方法院檢察署偵查，並查
    扣系爭挖土機，惟臺灣高雄地方法院檢察署檢察官偵查後，
    認丙○○無竊盜或故買贓物犯嫌予以不起訴處分，並將系爭
    挖土機交由被告保管，故原告自得依民法第767 條、第948
    條所有物返還請求權及第962 條占有物返還請求權之法律關
    係，請求被告返還系爭挖土機。況縱認被告為系爭挖土機之
    原始所有權人，惟原告係以善意向丙○○購得，原告自得依
    民法950 條後段之規定，請求被告償還支出之價金65萬元等
    語。並先位聲明：(一)被告應將日本KOMATSU 廠製，PC200-5
    型挖土機乙台返還原告。(二)原告願供擔保，請准宣告假執行
    ；備位聲明：(一)被告應給付原告65萬元及自94年2 月8 日起
    至清償日止，按週年利率5 ％計算之利息。(二)原告願供擔保
    ，請准宣告假執行。
二、被告則以：系爭挖土機原為被告向訴外人金日崗貿易有限公
    司、旭彤貿易有限公司（下稱「金日崗公司」、「旭彤公司
    」）所購得，並於94年1 月底在高雄縣旗山鎮失竊，原告自
    無權請求被告返還。況丙○○非屬民法95 0條所稱之商人，
    原告請求被告給付其購買系爭挖土機所支出之65萬元自無理
    由等語為辯。並聲明：(一)駁回原告之訴及假執行之聲請。(二)
    如受不利判決，願供擔保請准宣告免為假執行。
三、兩造不爭執之事實：
  (一)高雄縣政府警察局旗山分局於94年2 月7 日會同被告，在高
    雄縣田寮鄉查獲系爭挖土機。嗣經調查後，於94年3 月18日
    以丙○○涉嫌竊取被告所有之系爭挖土機為由，將之移送臺
    灣高雄地方法院檢察署，並將查扣之系爭挖土機發交由被告
    保管。惟臺灣高雄地方法院檢察署檢察官偵查後，認丙○○
    無竊盜或故買贓物犯嫌，遂於94年6 月30日以94年度偵緝字
    第999 號不起訴處分書予以不起訴處分。
  (二)原告於94年1月28日以65萬元向丙○○購得系爭挖土機。
四、本件於95年6 月27日經兩造同意協議整理並簡化爭點為：(一)
    系爭挖土機是否為被告向訴外人金日崗公司、旭彤公司所購
    得，亦即被告是否為系爭挖土機之原始所有權人？(二)丙○○
    是否為民法950 條所稱之商人，本件原告得否依民法950 條
    後段，向被告請求償還購買系爭挖土機所支出之價金65萬元
    ？
五、經查：
  (一)系爭挖土機是否為被告向訴外人金日崗公司、旭彤公司所購
    得，亦即被告是否為系爭挖土機之原始所有權人？
  1.查本件被告於94年1 月30日發現其停放在高雄縣旗山之鎮之
    挖土機遭竊後，隨即報警處理，並於同年2 月7 日會同高雄
    縣政府警察局旗山分局，在高雄縣田寮鄉查獲系爭挖土機等
    節，為兩造所不爭執，並經本院調取臺灣高雄地方法院檢察
    署94年度偵緝字第999 號警、偵卷核閱誤，而系爭挖土機底
    部確有被告於報案時指稱其自行製做之電源開關乙節，亦經
    高雄縣政府警察局旗山分局員警勘驗無誤，並經本院勘驗系
    爭挖土機屬實，有被告警詢筆錄及系爭挖土機底部照片附於
    前開刑事案卷，暨本院勘驗筆錄及照片2 幀在卷可佐。
  2.又被告主張系爭挖土機係其向訴外人金日崗公司、旭彤公司
    所購得等情，業據其提出收據影本1 份佐證。依上開收據所
    載，被告所購買者，係小松（即KOMATSU） 牌、PC200-5 型
    挖土機，機號：S/N64189號，而系爭挖土機主臂基座轉動盤
    上，經以去漆劑去漆後雖顯示有「PC000-00000 」字樣，惟
    經照相、拓印後，再以棉花沾DAVIS 電解液電解鑑驗結果，
    在車身號碼「PC000-00000 」位址上方處顯現出有「PC200-
    ?6418* 」 之字樣，其中？字樣無法判斷，* 字樣不排除為
    9 或0 ，該挖土機車身號碼有變造情形，研判原來之車身號
    碼不排除為「PC200-?6418*」，其中？字樣無法判斷，* 字
    樣不排除為9 或0 等節，業經高雄市政府警察局鑑識中心鑑
    驗明確，有鑑驗報告1 份暨相片多幀在卷足憑，故由上開鑑
    驗結果可知，系爭挖土機車身號碼曾遭刻意磨除，倘該挖土
    機非屬遭他人竊取之盜贓物，車身號碼當不致於遭刻意磨除
    ，是系爭挖土機應係遭他人竊取之盜贓物，當無疑義。再者
    ，系爭挖土機車身號碼雖因遭刻意磨除並遭變造，惟經鑑驗
    還原後，研判原來之車身號碼不排除為「PC200-?6418*」，
    其中* 字樣不排除為9 或0 ，與被告主張其向金日崗公司、
    旭彤公司購買之挖土機，機號為64189 號乙節幾相吻合，參
    酌系爭挖土機底部確有被告於報案時指稱其自行製做之電源
    開關，已如前述，則被告主張系爭挖土機係其向訴外人金日
    崗公司、旭彤公司所購得，並於94年1 月底遭人竊取，即足
    採信。
  3.按以動產所有權或其他物權之移轉或設定為目的，而善意受
    讓該動產之占有者，縱其讓與人無讓與之權利，其占有仍受
    法律之保護，民法第948 條固定有明文，惟倘占有物係盜贓
    遺失物，即構成善意受讓之例外，其被害人或遺失人，自被
    盜或遺失之時起，二年以內，得向占有人請求回復其物，民
    法第949 條亦規定明確。查本件原告雖主張其於94年1 月28
    日以65萬元向訴外人丙○○購得系爭挖土機，並提出丙○○
    交付之讓渡證書及進口報單證明書各1 份佐證，復經丙○○
    到庭證述屬實，惟系爭挖土機既係被告向金日崗公司、旭彤
    公司所購得，並於94年1 月底遭人竊取，屬盜贓物，則本件
    即構成善意受讓之例外，依前開民法第949 條之規定，被告
    本得自遭竊之時起，二年以內，向原告請求回復其物，而本
    件離系爭挖土機遭竊之日尚未逾二年，故被告雖因高雄縣政
    府警察局旗山分局發還系爭挖土機而占有系爭挖土機，惟其
    於本院審理時既已抗辯為系爭挖土機之原始所有權人，堪認
    其已向原告行使盜贓遺失物之回復請求權，則其占有即屬有
    權占有，原告自無從再主張善意取得，請求被告返還其物。
    是本件原告先位依民法第767 條、第948 條所有物返還請求
    權及第962 條占有物返還請求權，請求被告返還系爭挖土機
    ，即無所據。
  (二)丙○○是否為民法950 條所稱之商人，本件原告得否依民法
    950 條後段，向被告請求償還購買系爭挖土機所支出之價金
    65萬元？
  1.按盜贓或遺失物，如占有人由拍賣或公共市場或由販賣與其
    物同種之物之商人，以善意買得者，非償還其支出之價金，
    不得回復其物，民法第950 條定有明文。此乃因上述三種情
    形之下，占有之公信力特別強，買受人對買賣標的物之來源
    通常均不會加以調查，而有正當信賴之情形存在，故須特別
    加以保護之故，故倘占有人非由拍賣或公共市場或由販賣與
    其物同種之物之商人，以善意買得者，自無從據以請求原始
    所有權人償還其支出之價金。至所謂販賣與其物同種之物之
    商人，指以販賣與盜贓或遺失物同種之商品為業之人而言。
    此種商人與上述公共市場比照以觀，係專指行商而言，例如
    商業登記法所定之沿門沿路叫賣者，即屬一例，
  2.查本件原告雖係以65萬元向丙○○購得系爭挖土機，丙○○
    亦於到庭證稱：自民國92年起即從事挖土機買賣等語，惟其
    於本院審理時既另陳稱：當時僅係自行印製名片分送朋友，
    並沒有印發廣告及登報，再透過朋友介紹，以現金購買挖土
    機後轉售他人，92至94年間共買、賣挖土機7 、8 台，但無
    資料及名片可提供等語（見本院95年6 月27日言詞論辯筆錄
    ），姑不論其未提出任何資料佐證，證詞已乏實據，縱其所
    述為真正，其自92至94年間，平均每年買、賣挖土機亦不足
    4 台，顯非以買、賣挖土機行商，並以之為業之商人，故被
    告非向由販賣與系爭挖土機同種之物之商人，以善意買得系
    爭挖土機堪予認定，其依民法第950 條後段之規定，備位請
    求被告償還購買系爭挖土機所支出之價金65萬元，自無所據
    。
六、綜上所述，本件系爭挖土機係被告向訴外人金日崗公司、旭
    彤公司所購得，並於94年1 月底遭人竊取，屬盜贓物，原告
    復非向由販賣與系爭挖土機同種之物之商人，以善意買得系
    爭挖土機，是原告先位依民法第767 條、第948 條所有物返
    還請求權及第962 條占有物返還請求權，請求被告返還系爭
    挖土機；備位依民法第950 條後段之規定，請求被告償還購
    買系爭挖土機所支出之價金65萬元，均無所據。從而，原告
    先位聲明：被告應將日本KOMATSU 廠製，PC200-5 型挖土機
    乙台返還原告；備位聲明：被告應給付原告65萬元及自94年
    2 月8 日起至清償日止，按週年利率5 ％計算之利息，均為
    無理由，應予駁回。原告既受敗訴之判決，其假執行之聲請
    ，即失所附麗，應併予駁回。
據上論結，本件原告之訴為無理由，依民事訴訟法第78條，判決
如主文。
中    華    民    國    95    年    7     月    11    日
                  民事第六庭  法  官  劉傑民
以上正本係照原本作成。
如不服本判決，應於送達後20日內，向本院提出上訴狀並表明上
訴理由，如於本判決宣示後送達前提起上訴者，應於判決送達後
10日內補提上訴理由書（須附繕本）。
中    華    民    國    95    年    7     月    11    日
                              書記官  許雅惠


司法院資訊處製作；財團法人民間司法改革基金會備份。
